【裁判字號】    98,交上易,276
【裁判日期】    981217
【裁判案由】    過失致死
【裁判全文】
臺灣高等法院刑事判決               98年度交上易字第276號
上  訴  人  臺灣宜蘭地方法院檢察署檢察官
被      告  甲○○
上列上訴人因被告過失致死案件，不服臺灣宜蘭地方法院98年度
交易字第69號，中華民國98年8月6日第一審判決（起訴案號：臺
灣宜蘭地方法院檢察署98年度偵字第1325號），提起上訴，本院
判決如下：
    主  文
上訴駁回。
    事  實
一、甲○○於民國97年12月13日，駕駛車號1709- XC號自用小客
    車，沿宜蘭縣礁溪鄉○○路由南往北方向行駛，於同日上午
    11時17分許，行經玉龍路2段497號前，欲越過分向線左彎至
    對向車道之大塭養殖場時，理應注意來往車輛之行車動態，
    隨時採取必要之安全措施，而依當時天候晴、日間自然光線
    、路面乾燥、無缺陷、無障礙物、視距良好，並無不能注意
    之情形，竟疏未注意，而貿然左彎駛入大塭養殖場時，適有
    鄭逸凡騎乘車號BN-98號大型重型機車同向由南往北行至該
    處，自甲○○駕駛之車輛左側超車時，亦疏未注意超車時前
    方車輛動態，其所騎乘之機車右側排氣管因而與甲○○所駕
    駛之車輛左前方車頭發生擦撞，鄭逸凡因而重心不穩，再迎
    面撞及當時停放於路旁慢車道上之由蔡文章（另經檢察官為
    不起訴處分確定）駕駛之車號A5-941號營業遊覽大客車，造
    成鄭逸凡受有胸部挫傷、肋骨骨折併張力性氣血胸等之傷害
    ，經送醫救治仍因傷重不治死亡。嗣經警據報前往處理，甲
    ○○向據報尚不知何人肇事之員警自首坦承肇事而自願接受
    裁判。
二、案經鄭逸凡之父乙○○告訴及臺灣宜蘭地方法院檢察署檢察
    官相驗後偵查起訴。
    理  由
壹、證據能力部分：
    按被告以外之人於審判外之言詞或書面陳述，除法律有規定
    者外，不得作為證據，刑事訴訟法第159條第1項定有明文。
    查本件證人乙○○、黃順洲、蔡文章於警詢之供述，雖屬被
    告以外之人於審判外之陳述，惟被告於本院調查證據時，已
    知有同法第159條第1項不得為證據之情形，而未於言詞辯論
    終結前聲明異議，依同法第159條之5第2項之規定，視為有
    同條第1項之同意，本院審酌上開證人之言詞陳述作成時之
    情況，認為適當，爰依同法第159條之5第1項之規定認有證
    據能力，合先敘明。
貳、實體部分：
一、本院之判斷：
（一）上揭事實，業據被告於本院準備程序及審理時均坦承不諱
      （見本院98年10月1日準備程序筆錄、同年12月3日審判筆
      錄），且據告訴人乙○○指述甚詳，並經證人黃順洲、蔡
      文章、沈進德證述明確，且有道路交通事故調查報告表、
      現場圖、現場及車輛照片在卷可稽（見台灣宜蘭地方法院
      檢察署98年度相字第427號卷第5至31頁）；又被害人鄭逸
      凡確因本件車禍受有胸部挫傷、肋骨骨折併張力性氣血胸
      ，經送醫急救仍不治死亡之事實，有相驗屍體證明書、勘
      驗筆錄、驗斷書、相驗照片在卷可稽（見台灣宜蘭地方法
      院檢察署97年度相字第 427號卷第36至43、46至52頁）。
      按道路交通規則第106條第5款規定：汽車迴車，應暫停並
      顯示左轉燈光或手勢，看清無往來車輛，並注意行人通過
      ，始得迴轉。依證人蔡文章及黃順洲之證述，被告當時確
      係要左轉，而被害人鄭逸凡騎乘機車欲從被告之左方超車
      無誤，而依現場照片及現場圖所示，該處為單線雙向路段
      ，路中劃設有黃色分向線，並非不可超車之路段，故被告
      於行進至該處欲左轉進入大塭養殖場前時，本應注意左後
      方超車接近中之車輛即被害人鄭逸凡騎乘之上開大型重型
      機車之動態，且依當時天候晴、日間自然光線、路面乾燥
      、無缺陷、無障礙物、視距良好，並無不能注意之情事，
      被告竟疏未注意左後方超車車輛動態，而貿然左轉，致使
      與被害人鄭逸凡所騎乘之大型重型機發生擦撞，導致被害
      人鄭逸凡騎乘之大型重型機車因而撞及停放於路旁之遊覽
      車，被告就本件事故之發生確有過失，臺灣省基宜區車輛
      行車事故鑑定委員會鑑定意見及臺灣省車輛行車事故覆議
      鑑定委員會覆議意見均同此認定，有臺灣省基宜區車輛行
      車事故鑑定委員會98年3月4日基宜鑑字第0985000430號函
      附基宜區980021號鑑定意見書及臺灣省車輛行車事故覆議
      鑑定委員會98年 4月13日覆議字第0986201289號函附卷可
      憑（見97年度相字第 427號卷第70至72頁、98年度偵字第
      1325卷第38頁）。
（二）至告訴人雖指稱被告當時係靠右側在找餐廳，看到餐廳後
      突然左轉，被害人並非逆向超車，被告案發後曾移動車輛
      等語。然查：證人蔡文章於警詢時證稱其當時人坐在停放
      於路旁慢車道上車號A5-941號營業遊覽大客車之副駕駛座
      ，親眼目睹車禍發生經過，當時被告駕駛之自用小客車打
      方向燈左轉往大塭養殖場，該車後方有一輛大型重型機車
      （被害人所騎乘）行駛，見前方自用小客車要左轉便從該
      自小客車後方逆向超車，不慎擦撞到前方左轉彎自小客車
      左前方輪胎上方葉子板及保險桿，失控直接碰撞到其駕駛
      之遊覽車左側擋風玻璃及左側保險桿等語（見97年度相字
      第427號卷第13頁）及證人黃順洲於警詢時證稱當時其由
      大塭養殖場自內至外，聽到一陣喇叭聲及機車剎車聲轉頭
      查看，看到一部黃色重型機車與白色自小客車沿玉龍路往
      頭城鎮朝北行駛，白色小客車行駛至肇事地點時車頭偏左
      像要左轉進大塭養殖場，此時該部黃色重型機車由白色自
      小客車左側越過，越過時擦撞到該部白色自客車左側部位
      而失控，就聽到很大聲的撞擊聲，其趕緊從大塭養殖場出
      來觀看，見該部黃色重型機車停在玉龍路北向南車道路旁
      遊覽車前，擋風玻璃破裂等語之遊覽車左側擋風玻璃及左
      側保險桿等語（見97年度相字第427號卷第16頁），由證
      人蔡文章及黃順洲之證言可知被告所駕駛之車輛，於事故
      發生時，車頭左前方確係已超越分向線，而被害人鄭逸凡
      當時係自被告左方超車，可知被害人鄭逸凡所騎乘之機車
      確已行駛於對向車道無誤，衡諸證人蔡文章及黃順洲與被
      告、告訴人及被害人均不相識，當無故意偏坦被告之理，
      其等之證言應堪採信。再依肇事地點前方約2、3百公尺之
      19 1縣道與興農路交岔路口之監視錄影光碟所示，畫面顯
      示時間2008年12月13日上午11時18分30秒許，車號1709-X
      C號自用小客車自興農路左轉往191縣道南往北行駛；畫面
      顯示之時間2008年12月13日上午11時18分47秒許，車號BN
      -89號重型機車自191縣道南往北執行經過上開路口；二車
      於經過上開路口時，相差約17秒等情，亦有檢察官勘驗筆
      錄在卷可稽（見97年度相字第427號卷第73頁），故依該
      路口之監視錄影光碟所顯示，被告與被害人之車輛於行經
      案發地點前方約2、3百公尺之距離時，僅相差約17秒之時
      間，顯見二車之距離十分相近，而被告於2、3百公尺後即
      與被害人之機車擦撞，衡情被告應無時間可供停靠於右側
      後再行駛出，故告訴人上開指述，尚乏證據可資證明，況
      以該路段並非禁止超車路段，且被害人鄭逸凡所騎乘之機
      車為大型重型機車，於行駛之習慣上，衡情實則與一般汽
      車車輛無異，故被害人鄭逸凡於行經該處欲超車時，選擇
      跨越對向車道超越前車，亦非悖於常情，故被害人鄭逸凡
      於超車時，亦疏未注意前方被超越車輛之動態而與有過失
      ，堪以認定，臺灣省基宜區車輛行車事故鑑定委員會鑑定
      意見及臺灣省車輛行車事故覆議鑑定委員會覆議意見均同
      此認定，有臺灣省基宜區車輛行車事故鑑定委員會98年3
      月4日基宜鑑字第0985000430號函附基宜區980021號鑑定
      意見書及臺灣省車輛行車事故覆議鑑定委員會98年4月13
      日覆議字第0986201289號函附卷可憑（見97年度相字第42
      7號卷第70至72頁、98年度偵字第1325號卷第38頁）。至
      於被告是否如告訴人指訴曾於案發後移動車輛，並不影響
      本院認定被告有前述過失及被害人鄭逸凡超車未注意前車
      動態與有過失之本件車禍肇事原因之結論，附此說明。
（三）綜上所述，被告於前開時地欲迴車左轉進入對向大塭養殖
      場，本應注意左後方超車接近中之車輛即被害人鄭逸凡騎
      乘之上開大型重型機車之動態，且依當時情形並無不能注
      意之情事，竟疏未注意，而貿然左轉，致與被害人鄭逸凡
      所騎乘之大型重型機車發生擦撞，導致被害人鄭逸凡騎乘
      之機車因而撞及停放於路旁之遊覽車而倒地，經送醫後仍
      傷重不治死亡，被告就本件車禍之發生確有過失，被害人
      鄭逸凡騎乘大型重型機車超車疏未注意前方車輛動態亦有
      過失，然亦無解免被告過失罪責之成立。又被告之過失行
      為與被害人鄭逸凡之死亡結果間，有相當因果關係，故本
      件事證明確，被告過失致死之犯行堪以認定，應依法論科
      。
二、核被告所為，係犯刑法第276條第1項之過失致死罪。被告於
    車禍事故發生後向據報前來尚不知何人肇事之處理員警自首
    坦承為肇事人之事實，有宜蘭縣政府警察局道路交通事故肇
    事人自首情形紀錄表在卷可稽，被告在犯罪未發覺之前，向
    該管公務員告知其犯罪，而自願接受裁判，爰依刑法第62條
    前段之規定，減輕其刑。
三、原審適用刑法第276條第1項、第62條前段、第41條第1項前
    段，刑法施行法第1條之1第1項、第2項前段等規定，並審酌
    被告因過失肇事致人死亡，其過失之程度、所生損害，且迄
    今尚未與被害人家屬達成和解，及其犯後態度等一切情狀，
    量處被告有期徒刑六月，如易科罰金，以新臺幣一千元折算
    一日。經核其認事用法均無不合，量刑亦未欠當，應予維持
    。檢察官依告訴人之請求上訴，以被告未與被害人家屬和解
    ，原判決僅量處有期徒刑六月，尚屬過輕，被害人並無超車
    不當等語，指摘原判決不當。惟查本件過失責任業經本院詳
    述如前所述，除被告有過失外，被害人鄭逸凡亦有騎乘大型
    重型機車超車疏未注意前方車輛動態之過失，另被告於本院
    審理中雖仍以其經濟狀況不佳無力負擔被害人家屬之損害賠
    償請求，致迄今無法達成民事和解，然原審已審酌被告尚未
    與被害人家屬達成和解乙節而量處被告有期徒刑六月，尚難
    以此認原審未審酌及此而謂原審量刑不當，是檢察官上訴，
    核無理由，應予駁回。
據上論斷，應依刑事訴訟法第368條，判決如主文。
本案經檢察官周志榮到庭執行職務。
中    華    民    國    98    年    12    月    17    日
                  刑事第十七庭  審判長法  官  趙功恆
                                      法  官  陳世宗
                                      法  官  黃雅芬
以上正本證明與原本無異。
不得上訴。
                                      書記官  鄭雅云
中    華    民    國    98    年    12    月    17    日
附錄：本案論罪科刑法條全文
刑法第276條
因過失致人於死者，處二年以下有期徒刑、拘役或二千元以下罰
金。
從事業務之人，因業務上之過失犯前項之罪者，處五年以下有期
徒刑或拘役，得併科三千元以下罰金。


司法院資訊處製作；財團法人民間司法改革基金會備份。
